【裁判字號】    89,台非,140
【裁判日期】    890518
【裁判案由】    偽造文書
【裁判全文】
最高法院刑事判決                                八十九年度台非字第一四○號
    上訴人  最高法院檢察署檢察總長
    被  告  甲○○
右上訴人因被告偽造文書案件，對於台灣高等法院中華民國八十八年四月三十日第二
審確定判決（八十七年度上訴字第五一七六號，起訴案號：台灣台北地方法院檢察署
八十六年度偵字第七一一七號），認為違法，提起非常上訴，本院判決如左：
    主  文
原判決及第一審判決關於違背法令之部分均撤銷。
    理  由
非常上訴理由稱：「按判決不適用法則或適用法則不當者，為違背法令，刑事訴訟法
第三百七十八條定有明文。又公司法第九條第三項前段規定公司應收之股款，股東並
未實際繳納，而公司負責人以申請文件虛偽表明收足者，係指投資人有入股之意思及
行為，於公司申請設立登記時，公司應收之股款，股東並未實際繳納，而以申請文件
虛偽表明收足者為限。若其本無入股之意思，即無所謂應收之股款，股東並未實際繳
納之問題，且如股東未達法定之人數，依法本不得為公司之設立登記，公司負責人竟
持虛偽之證明文件使主管機關公務員陷於錯誤而准予登記，亦係同法條第一項「公司
設立登記後，發現其設立登記有違法情事」之問題，與同條第三項規定之要件自有未
合（八十六年度台上字第四九四九號判例（判決）參照）。查本件原判決於事實欄既
認定被告甲○○於發起設立升升國際有限公司（下稱升升公司）時，明知劉瑞鏞、陳
莉姍、黃碧惠、張惠娟並未同意加入該公司為股東，且四人亦未出資繳納股款，竟未
經劉瑞鏞等四人之同意或授權，於公司設立登記時，虛列其四人為股東，而在公司章
程股東資料上虛偽記載劉瑞鏞出資新台幣（下同）二百五十萬元，陳莉姍出資一百萬
元，黃碧惠、張惠娟各出資五十萬元，掛名為股東，並利用不知情之刻印商人偽刻其
四人之印章，加蓋於公司章程上。繼而將上開資料送由不知情之仁人會計師事務所人
員鄭雪英持以向台北市政府建設局辦理升升公司設立登記。是本件劉瑞鏞等四人既無
入股為股東之意思，即無所謂應收之股款，亦無並未實際繳納股款之問題；依上開判
決意旨被告所為與公司法第九條第三項規定之要件自有未合。乃原判決竟認被告所為
除犯有刑法第二百十六條、第二百十條、第二百十四條之偽造文書罪外，又犯公司法
第九條第三項之罪。自有判決適用法則不當之違背法令。案經確定且對被告不利。爰
依刑事訴訟法第四百四十一條、第四百四十三條提起非常上訴，以資救濟」等語。
本院按公司法第九條第三項所謂「公司應收之股款，股東並未實際繳納，而以申請文
件表明收足」，係指投資人有入股之意思及行為，於公司申請設立登記時，公司應收
之股款，股東並未實際繳納，而以申請文件虛偽表明收足者而言。若其本無入股之意
思，即無所謂應收之股款，股東並未實際繳納之問題。本件第一審判決既認定被告甲
○○於發起設立升升公司時，明知劉瑞鏞、陳莉姍、黃碧惠、張惠娟並未同意加入該
公司為股東，且四人亦未出資繳納股款，竟未經劉瑞鏞等四人之同意或授權，於公司
設立登記時，虛列其四人為股東，而在公司章程股東資料上虛偽記載劉瑞鏞出資二百
五十萬元、陳莉姍出資一百萬元、黃碧惠、張惠娟各出資五十萬元，掛名為股東，並
利用不知情之刻印商人偽刻其四人之印章，而加蓋偽造之印文於公司章程上。繼而將
上開資料送由不知情之仁人會計師事務所人員鄭雪英持以向台北市政府建設局辦理升
升公司設立登記等情。足證劉瑞鏞等四人並無入股為升升公司股東之意思，即無所謂
應收之股款，股東並未實際繳納之問題。揆之上開說明，被告甲○○所為核與公司法
第九條第三項之犯罪構成要件不合。乃第一審判決認被告甲○○所為除涉犯刑法第二
百十六條、第二百十條、第二百十四條之罪外，另犯公司法第九條第三項之罪，原判
決未予糾正，仍予維持，自有判決適用法則不當之違背法令。案經確定，非常上訴意
旨執以指摘，洵有理由。因原判決認被告甲○○所犯刑法第二百十六條、第二百十條
、第二百十四條及公司法第九條第三項三罪間，有方法結果之牽連關係，應從一重之
刑法第二百十六條、第二百十條之行使偽造私文書罪處斷，就計算罪數錯誤之點而論
，原判決雖似不利於被告，然就適用法則錯誤之點而論，則行使偽造私文書罪刑較違
反公司法第九條第三項之罪刑為重，原判決結局仍非於被告不利。應由本院僅將原判
決及第一審判決關於違背法令之部分均撤銷，以資糾正。
據上論結，應依刑事訴訟法第四百四十七條第一項第一款前段，判決如主文。
中      華      民      國    八十九    年      五      月     十八     日
                              最高法院刑事第三庭
                                  審判長法官  陳  錫  奎
                                        法官  洪  清  江
                                        法官  吳  昆  仁
                                        法官  李  伯  道
                                        法官  陳  世  雄
      右正本證明與原本無異
                                              書  記  官
中      華      民      國    八十九    年      五      月    二十五    日


司法院資訊處製作；財團法人民間司法改革基金會備份。
